臺灣高等法院民事判決
111年度上字第690號
上  訴  人  林威宏    
訴訟代理人  温思廣律師
被  上訴人  李婕羚  

訴訟代理人  裘佩恩律師
上列當事人間請求侵權行為損害賠償事件，上訴人對於中華民國
111年2月24日臺灣新北地方法院110年度訴字第570號第一審判決
提起上訴，本院於111年10月11日言詞辯論終結，判決如下：
    主      文
原判決關於駁回上訴人後開第二項之訴部分，及該部分假執行之
聲請，暨該訴訟費用之裁判均廢棄。
被上訴人應給付上訴人新臺幣壹佰柒拾肆萬元，及自民國一一０
年九月二十五日起至清償日止，按年息百分之五計算之利息。
其餘上訴駁回。
經廢棄部分之第一審訴訟費用由被上訴人負擔；第二審訴訟費用
由被上訴人負擔百分之八十四，餘由上訴人負擔。
本判決第二項所命給付部分，於上訴人以新臺幣伍拾捌萬元供擔
保後，得假執行。但被上訴人如以新臺幣壹佰柒拾肆萬元為上訴
人預供擔保，得免為假執行。
    事實及理由
一、上訴人原上訴聲明㈡請求以民國110年5月1日作為法定遲延利
    息之起算日（見本院卷第37、65頁），嗣於本院審理時更正
    以110年9月25日作為法定遲延利息之起算日（見本院卷第66
    、97頁），核屬減縮應受判決事項聲明之情形，被上訴人對
    此亦無意見（見本院卷第66頁），依民事訴訟法第255條第1
    項第3款、第446條第1項但書規定，應予准許。
二、上訴人主張：兩造於107年9月初在臺南之天上人間酒店（下
    稱系爭酒店）相識，被上訴人自107年11月間起至108年7月
    間止，多次以其父母在外欠債遭催討、信用卡債將逾期、生
    活費不足或積欠房租等為由，陸續向伊借款詳如附表所示，
    合計新臺幣（下同）207萬5,000元（下稱系爭款項），均匯
    入被上訴人之台北富邦商業銀行（下稱富邦銀行）帳號0000
    00000000號帳戶（下稱系爭帳戶），因未約定返還期限，伊
    以本件起訴狀繕本送達被上訴人為催告返還，已逾1個月以
    上，被上訴人迄今仍未返還，爰依消費借貸契約關係、民法
    第478條規定（原追加不當得利請求業已捨棄，見本院卷第9
    7、101、128頁），請求被上訴人給付系爭款項及自110年9
    月25日起至清償日止，按年息5%計算之利息等語。
三、被上訴人則以：伊自107年8月間起在系爭酒店服務，於同年
    9月間與上訴人認識交往成為情侶關係，上訴人斯時另有配
    偶。因伊家中亟需用錢，向上訴人借款，上訴人要求伊離開
    系爭酒店，便給予金錢供伊償還家中債務，並承諾照顧伊日
    常生活，不用返還系爭款項，兩造間就系爭款項係成立贈與
    關係，縱非贈與，上訴人亦已為免除債務之意思表示，伊自
    無須返還等語，資為抗辯。
四、原審判決上訴人全部敗訴，上訴人不服，提起上訴，並減縮
    聲明：㈠原判決廢棄；㈡被上訴人應給付上訴人系爭款項及自
    110年9月25日起至清償日止，按年息5%計算之利息；㈢願供
    擔保，請准宣告假執行。被上訴人則答辯聲明：㈠上訴駁回
    ；㈡如受不判判決，願供擔保請准宣告免為假執行。　
五、查：兩造自107年9月初起至108年7月間止，互為交往為男女
    朋友關係；上訴人先後將詳如附表所示之系爭款項匯至被上
    訴人系爭帳戶之事實，有上訴人提出之匯款單據影本為證（
    見原審卷第31至35頁），並有原審調閱被上訴人涉犯詐欺犯
    嫌之刑事案件（臺灣新北地方檢察署109年度偵字第40524號
    ，下稱系爭刑案）偵查卷宗內所附富邦銀行109年9月28日北
    富銀台南字第1090000058號函檢附之交易明細資料在卷可參
    （見系爭刑案卷第188至192頁），且為兩造所不爭（見本院
    卷第68頁）。
六、本院之判斷：
　  上訴人主張兩造間就系爭款項成立消費借貸契約關係，依消
    費借貸契約關係、民法第478條規定，請求被上訴人返還系
    爭款項，為被上訴人所拒絕，並以前詞置辯。兩造同意簡化
    本件爭點項目（見本院卷第68頁、第102頁）：㈠兩造間就附
    表所示之系爭款項是否成立消費借貸契約？㈡上訴人依消費
    借貸契約關係，請求被上訴人給付系爭款項，有無理由？茲
    分述如下：
  ㈠兩造間僅就如附表編號1、2、4、6、7、9、10、11所示之金
    額成立消費借貸契約：
　⒈按稱消費借貸者，謂當事人一方移轉金錢或其他代替物之所
    有權於他方，而約定他方以種類、品質、數量相同之物返還
    之契約，民法第474條第1項定有明文。是當事人間就「借貸
    之意思表示互相一致」及「金錢之交付」之事實已為證明者
    ，應認其成立金錢借貸關係。
　⒉經查：被上訴人曾向上訴人表示：「我媽有2個哥哥、5個姊
    姊」、「週一可以先匯給我嗎？我週一就把錢拿去還他」、
    「這是我先跟你借的，我會還你的，只是慢一點」、「錢我
    會還你的」、「帳號給我，我每個月匯還給你，無論用什麼
    方式賺錢，我都會還你」、「美其名是幫忙，實則是借貸」
    、「既然是欠你的，就還你」、「欠你的，我還你」等語，
    有上訴人提出兩造於LINE通訊軟體之對話紀錄截圖為證（見
    原審卷第17頁、第131至135頁），核與被上訴人在系爭刑案
    檢察官訊問時陳稱：於107年11月5日，我因為家裡有急用，
    所以向上訴人借款…，之後我陸續因為家中有需要急用，都
    有向他拿錢，他也都有借我…，附表編號1、2、4、6、7、9
    、10、11等金額均為借款等語（見系爭刑案卷第220、221頁
    ；本院卷第44、45頁），大致相符。被上訴人並自承兩造剛
    開始不熟所以說要借款等語（見本院卷第130、131頁），足
    認兩造間當時確有「借貸之意思表示互相一致」之情事，且
    上訴人將附表編號1、2、4、6、7、9、10、11所示金額匯至
    被上訴人系爭帳戶乙節，為兩造所不爭，已如前述，兩造間
    亦有「金錢交付」之事實，是上訴人主張兩造間就上開部分
    之金額業已合意成立消費借貸契約乙節，應屬可採。
　⒊被上訴人雖抗辯兩造先前交往期間，上訴人知悉被上訴人在
    系爭酒店工作是為了清償家中債務，才承諾協助清償，無須
    返還借款，被上訴人因此辭去系爭酒店工作，兩造間係成立
    贈與契約關係云云。惟兩造間在匯款當時已合意成立消費借
    貸契約，已如前述，上訴人是否表示無須返還，僅涉及上訴
    人就已成立之借款債務是否為免除借款債務之意思表示而已
    ，尚非無償之贈與，且免除借款債務之變態事實應由被上訴
    人負舉證之責。然查：
　⑴證人李宜嫣證稱：被上訴人是我姐姐，我不認識上訴人；被
    上訴人至酒店工作係為了要幫家裡還債，我父母欠錢，是有
    人陸續在討債；當時姐姐說他交往的那個對象願意幫忙解決
    家中債務，所以姐姐才願意離開酒店；如果家裡有人來討債
    的話，交往對象會匯款給被上訴人，被上訴人再拿現金給他
    們；姐姐說可以跟那個男生用借的，但我姐姐說那個男生願
    意幫我姐姐，我姐姐不用去還款，這是聽我姐姐說的等語（
    見原審卷第144至146頁）。證人顏郁璇則證述：不認識上訴
    人，認識被上訴人；我知道被上訴人遇到一個蠻好的男生，
    願意幫忙被上訴人家裡債務，我知道這些事情是被上訴人都
    會跟我LINE或電話聊天；有看過兩造間LINE通訊軟體對話紀
    錄，因為被上訴人會截圖傳給我看，裡面有提到上訴人願意
    幫忙被上訴人家裡債務，但截圖裡上訴人有提到不用被上訴
    人還款，我有看到這一句等語（見原審卷第147至149頁）。
    李宜嫣、顏郁璇雖均證稱上訴人曾表示願意照顧被上訴人，
    幫忙解決被上訴人家中債務而無須還款云云，惟均表示係聽
    聞被上訴人所述得知，並非彼等親自見聞，屬於傳聞證據，
    已難逕予採信。又顏郁璇雖證稱曾看過被上訴人所傳兩造之
    對話紀錄截圖上，上訴人有提到不用被上訴人還款云云，惟
    被上訴人或證人顏郁璇迄今均未提出所謂上訴人承諾無須還
    款之對話紀錄截圖為證，且李宜嫣、顏郁璇與被上訴人為關
    係密切之妹妹與友人，證詞本難期待客觀中立，故難單憑彼
    等之證詞即認定上訴人有為贈與或免除借款債務意思表示之
    事實。
　⑵被上訴人另主張因上訴人承諾協助處理家中債務，始從系爭
    酒店離職，且系爭刑案亦經不起訴處分在案，可證兩造間就
    系爭款項全部均屬贈與云云。惟系爭刑案係涉及被上訴人是
    否涉犯詐欺犯行之事實，與兩造間是否有消費借貸契約關係
    存在，要屬二事，且系爭刑案之不起訴處分書亦載明：如屬
    借款，亦屬被告（即被上訴人）應否償還之民事問題，尚難
    僅因其辯稱為贈與，遽謂有何詐欺犯行等語（見原審卷第89
    、101頁），被上訴人執系爭刑案不起訴處分書而主張兩造
    間就系爭款項全部均屬贈與云云，自無可採。至兩造交往後
    ，被上訴人即從系爭酒店離職，其可能之原因繁多，至多僅
    能認定上訴人有照顧被上訴人個人日常生活之意（詳下述說
    明），依一般社會通念，亦難認上訴人有一併負擔被上訴人
    父母債務之意思，尚無從據此認定被上訴人從系爭酒店離職
    ，係因上訴人同意協助其清償父母債務而為無償贈與之事實
    ，故被上訴人此部分主張，亦無可採。
　⒋兩造間就如附表編號3、5、8、12所示之金額，為上訴人支應
    被上訴人個人之日常生活開銷，未成立消費借貸契約：
　⑴兩造於107年9月初起至108年7月間止，相互交往為男女朋友
    關係，為兩造所不爭執，且被上訴人係在108年3月底從系爭
    酒店離職，業經被上訴人陳述在案（見本院卷第130頁），
    依被上訴人提出兩造間自107年11月14日起至108年2月9日止
    之LINE通訊軟體對話紀錄（見系爭刑案卷第13至173頁），
    堪認兩造交往期間互動頻繁且關係親密。且上訴人於108年3
    月28日匯款至系爭帳戶部分，有註記「四到九月生活費」之
    字樣，有系爭帳戶之交易明細資料為證（見系爭刑案卷第19
    0頁），核與被上訴人陳述108年3月底自系爭酒店離職之時
    間相符，堪認被上訴人主張因上訴人承諾照顧其個人日常生
    活而提供生活費用，乃自系爭酒店離職乙節屬實，如附表編
    號3、5、8、12所示金額，既為被上訴人離職後之個人生活
    開銷費用與房租等，則被上訴人抗辯上訴人為照顧其個人日
    常生活而無償贈與之，無違社會常情，堪予採信。
　⑵上訴人雖主張如附表編號3、5、8、12所示金額亦成立消費借
    貸契約云云，然依上訴人提出兩造間LINE通訊軟體之對話紀
    錄（見原審卷第17至29頁），及被上訴人前述在系爭刑案偵
    查時之陳述，被上訴人就生活費用與房租部分，始終未表示
    屬於借款，且上開金額均為被上訴人從系爭酒店離職後由上
    訴人照顧其日常生活費用之範圍，應係上訴人所為之贈與，
    詳如前述說明，至被上訴人雖於兩造間前述對話紀錄中有表
    示還款之意（見原審卷第131至135頁），然其並未表明係償
    還何筆借款，無從證明被上訴人就前述個人生活開銷費用亦
    有表明還款之意思，是上訴人此部分主張，不足為採
　㈡上訴人得請求被上訴人給付174萬元本息：
　⒈按借用人應於約定期限內，返還與借用物種類、品質、數量
    相同之物，未定返還期限者，借用人得隨時返還，貸與人亦
    得定一個月以上之相當期限，催告返還，民法第478條定有
    明文。
　⒉兩造就附表編號1、2、4、6、7、9、10、11所示之金額成立
    消費借貸契約，已如前述，上訴人得請求被上訴人返還如附
    表編號1、2、4、6、7、9、10、11所示之借款合計174萬元
    （計算式：250,000+270,000+220,000+200,000+220,000+80
    ,000+250,000+250,000=1,740,000）。又上訴人自承未約定
    何時還款及約定利息，並以起訴狀繕本送達作為催告還款之
    意思表示（見本院卷第67頁），然被上訴人迄今仍未返還，
    兩造間之消費借貸契約既未約定返還期限，依民法第478條
    規定，被上訴人應自收受催告後即起訴狀繕本合法送達1個
    月之翌日起負給付遲延責任，而起訴狀繕本合法送達被上訴
    人之日期為110年8月24日乙節，有原法院送達證書乙紙為證
    （見原審卷第81頁），且為兩造所不爭（見本院卷第66頁）
    ，則上訴人請求被上訴人給付174萬元及自起訴狀繕本送達
    後1個月之翌日即110年9月25日起算之法定遲延利息，應屬
    有據，其餘之請求，即無可採。
七、綜上所述，上訴人依消費借貸契約關係、民法第478條規定
    ，請求被上訴人給付174萬元及自110年9月25日起至清償日
    止，按年息5%計算之利息部分，為有理由，應予准許；逾此
    部分之請求，為無理由，不應准許。從而原審就上開應准許
    部分，為上訴人敗訴之判決，尚有未洽，上訴論旨指摘原判
    決此部分不當，求予廢棄改判，為有理由，爰由本院廢棄改
    判如主文第二項所示。至於上訴人之請求不應准許部分，原
    審為上訴人敗訴之判決，並駁回其假執行之聲請，經核並無
    不合，上訴意旨指摘原判決此部分不當，求予廢棄改判，為
    無理由，應駁回此部分之上訴。又上訴人勝訴部分，兩造均
    陳明願供擔保宣告准免假執行，經核均無不合，爰分別酌定
    相當擔保金額准許之。
八、本件事證已臻明確，兩造關於上訴人與其配偶離婚、被上訴
    人於附表所示時間之後即108年8月26日在醫院檢查發現懷孕
    （見系爭刑案卷第8頁反面）後進行人工流產等陳述，及兩
    造其餘之攻擊或防禦方法及所用之證據，經本院斟酌後，認
    為均不足以影響本判決之結果，爰不逐一論列，附此敘明。
九、據上論結，本件上訴為一部有理由、一部無理由，依民事訴
    訟法第450條、第449條第1項、第79條、第463條、第390條
    第2項、第392條第2項，判決如主文。
中　　華　　民　　國　　111 　年　　10　　月　　25　　日
                 民事第二十五庭  
                        審判長法  官  謝碧莉
                              法  官  賴秀蘭
                              法  官  林俊廷  
正本係照原本作成。
上訴人不得上訴。
被上訴人如不服本判決，應於收受送達後20日內向本院提出上訴
書狀，其未表明上訴理由者，應於提出上訴後20日內向本院補提
理由書狀（均須按他造當事人之人數附繕本）上訴時應提出委任
律師或具有律師資格之人之委任狀；委任有律師資格者，另應附
具律師資格證書及釋明委任人與受任人有民事訴訟法第466 條之
1第1項但書或第2項所定關係之釋明文書影本。如委任律師提起
上訴者，應一併繳納上訴審裁判費。
中　　華　　民　　國　　111 　年　　10　　月　　25　　日
　　　　　　　　　　    　　　書記官  高瑞君